最高法院刑事判決　　　　　　　　　　　　　　　九十一年度台上字第六四九五號
　　上　訴　人　甲○○
右上訴人因貪污案件，不服台灣高等法院台中分院中華民國九十一年四月十日第二審
判決 (九十年度上訴字第一六四三號，起訴案號：台灣台中地方法院檢察署九十年度
偵字第三五九二號) ，提起上訴，本院判決如左：
    主  文
上訴駁回。
    理  由
按刑事訴訟法第三百七十七條規定：上訴於第三審法院，非以判決違背法令為理由，
不得為之。是提起第三審上訴，應以原判決違背法令為理由，係屬法定要件。如果上
訴理由並未依據卷內訴訟資料，具體指摘原判決不適用何種法則或如何適用不當，或
所指摘原判決違法情事，顯與法律規定得為第三審上訴理由之違法情形，不相適合時
，均應認其上訴為違背法律上之程式，予以駁回。本件上訴人甲○○上訴意旨略稱：
(一)上訴人已於台中縣和平鄉公所限期之內，將款項解交公庫，依證人即和平鄉鄉長林
文生所述行政機關作業情形，即無庸被函送舉發，且上訴人將款項返還公庫，係依所
屬上級公務員命令之職務上行為，具有阻卻違法事由，原審對此有利上訴人之證據未
予調查，即有未合。(二)公務員懲戒委員會八十九年度鑑字第九二四七號議決書，指明
上訴人自民國八十五年一月二十日起改以雇員僱用，並非公務員任用法之公務員，移
送懲戒之程序為不合法，故不予受理。原判決未說明此項有利上訴人之證據何以不足
採，於法有違。(三)原判決認上訴人無自首之情形，已據證人林文生證述明確，但林文
生僅供稱﹁我忘了﹂、﹁我不太記得﹂等語，事實上，在偵查機關開始偵查前，上訴
人即告知鄉長要﹁接受處分﹂，應認已有自首接受刑事處分之意思表示，只因鄉長不
諳法律規定，才未代為自首移送，原判決認定上訴人未自首，有理由不備之違法。(四)
原判決事實欄僅記載上訴人係依據法令從事公務之人員，對於上訴人如何具備犯罪主
體身分，並未明確認定，又侵占公有財物罪，應具備意圖為自己或第三人不法所有之
主觀要件，上訴人因夫妻離異，必須獨自扶養幼子，加上適逢九二一大地震，導致經
濟困窘，始萌暫時借用公款之念頭，並無不法所有意圖，原判決對於上訴人是否具備
主觀不法要件，並未於事實欄詳為記載，亦有違誤等語。
惟查原判決認定上訴人甲○○連續侵占公有財物之事實，已敘明係依憑上訴人於調查
站調查時、檢察官偵查中、第一審及原審審理時之自白，證人徐慧如、林玉梅、廖鴻
登、汪鳴賢、吳中和、林文生之證言，附卷之收據影本一百零六張、台中縣和平鄉農
會代理和平公庫送繳各項稅款收入憑證標簽影本二紙，為其所憑之證據。上訴人擔任
台中縣和平鄉鄉立托兒所梨山分所保育員期間，負責辦理該分所教保之工作及代收每
位受托幼兒每學期所應繳納之保險費、教材費、活動費，及每月應繳納之保育費、餐
點費、雜費、午餐津貼等業務，依規定應於每月十日前收齊，每月十五日前解繳公庫
，竟基於概括犯意，自八十八年十月間起，至八十九年七月間止，連續將每月代收之
保險費等各項費用總計新台幣十一萬八千七百五十元，全數加以挪用而未繳回公庫，
以侵占上開公有財物，嗣經和平鄉公所發現上訴人長期未按時將所收公款繳庫，經催
繳後，上訴人始於八十九年九月八日、九月二十九日將所侵占之款項全部自動繳交。
是上訴人侵占公有財物，顯非依所屬上級公務員命令之職務上行為，上訴人長期未按
時將所收公款繳庫，經和平鄉公所發現催繳後，始將所侵占之款項繳交公庫，其事後
繳款彌縫，不論是否在鄉公所限期之內及行政機關是否一概移送，對於上訴人既已成
立之犯罪，均無影響，上訴意旨第一點執此指摘，自非合法之上訴理由。又依貪污治
罪條例第二條規定，凡依據法令從事公務之人員及受公務機關委託承辦公務之人，即
為該條例之犯罪主體，並不以公務員任用法或公務員懲戒法上所稱公務員為必要，上
訴人擔任台中縣和平鄉鄉立托兒所梨山分所保育員，負責辦理該分所教保之工作及代
收前開費用等業務，自屬依據法令從事公務之人員。公務員懲戒委員會議決書認上訴
人非公務員任用法之公務員，移送機關移送懲戒之程序不合法，並不能資為有利上訴
人之判斷，原判決未加以說明，自無違法可言。上訴意旨第二點據以指摘原判決不當
，委無足取。而上訴人係由台中縣和平鄉公所及台中縣政府政風室函請台灣台中地方
法院檢察署偵辦，經該署檢察官指揮法務部調查局台中調查站追查，上訴人始於八十
九年十一月十日在調查站訊問時坦承犯行，原判決事實欄記載甚詳，和平鄉公所移送
函並敘明﹁本所數度催辦，林員屢催不繳，似有佔用公款及瀆職之嫌，敬請偵辦﹂、
﹁依據本鄉林鄉長文生八十九年十月二十日交辦案件辦理﹂，證人林文生固於原審證
稱上訴人說她挪用托兒所費用，會設法還，說她要接受處分云云，但經二次訊以上訴
人有無請公所代向偵查機關自首的意思？林文生則答稱﹁我不知道﹂、﹁我不太記得
﹂ (原審卷第三九頁) ，且移送函亦無足認上訴人有接受裁判意思之記載，原審依證
人林文生之證言內容，判斷上訴人並無自首之情形，係事實審法院認事採證職權之合
法行使，上訴意旨第三點，指摘原判決理由不備，殊有誤會。又上訴人係依據法令從
事公務之人員，原判決已詳為認定記載；上訴人如何將職務上所持有之公有財物，變
易持有為所有之意思，加以侵占入己挪用為生活費，原判決亦論敘甚詳 (理由第四項
) ，足認上訴人主觀上有侵占公有財物之不法意圖，上訴意旨第四點，任意指摘原判
決未詳載事實，亦非合法之上訴理由。其上訴違背法律上之程式，應予駁回。
據上論結，應依刑事訴訟法第三百九十五條前段，判決如主文。
中      華      民      國    九十一    年      十一    月     二十     日
                              最高法院刑事第七庭
                                  審判長法官  張  信  雄
                                        法官  賴  忠  星
                                        法官  張  清  埤
                                        法官  呂  永  福
                                        法官  孫  增  同
      右正本證明與原本無異
                                              書  記  官
中      華      民      國    九十一    年     十一     月    二十八    日
